臺灣高等法院高雄分院民事判決
111年度上易字第12號
上  訴  人  夏郡鴻  

訴訟代理人  戴國石律師
被  上訴人  陳麗華  
訴訟代理人  孫嘉男律師
上列當事人間請求塗銷地役權登記等事件，上訴人對於中華民國
110年9月30日臺灣橋頭地方法院108年度訴字第735號第一審判決
提起上訴，本院於111年6月15日言詞辯論終結，判決如下：
    主      文
原判決除確定部分外，關於㈠宣告如附表所示地役權逾附圖四編
號A所示部分消滅，並命上訴人將前開消滅部分之地役權登記塗
銷；㈡命上訴人拆除地上物逾附圖四編號B、C1、C、D、E、F所示
範圍，並將此部分土地騰空返還予被上訴人，暨該部分假執行之
宣告及訴訟費用負擔之裁判，均廢棄。
上開廢棄部分，被上訴人在第一審之訴及假執行之聲請均駁回。
其餘上訴駁回。
第一（除確定部分外）、二審訴訟費用由被上訴人負擔十分之一
，其餘由上訴人負擔。
    事實及理由
一、被上訴人主張：被上訴人於民國108年3月12日自訴外人張銀
    塗購買其所有，坐落高雄市○○區○○○段000地號土地（面積63
    81.83平方公尺，重測前為高雄市○○區○○○段000000地號，下
    稱系爭土地），並登記取得所有權。而張銀塗於98年10月30
    日以系爭土地供上訴人所有之同地段155、155-1、153、154
    地號土地（重測前為高雄市○○區○○○段0000000○0000000地號
    ，下稱155地號等四筆土地）聯外通行使用，並以系爭土地
    應有部分6320分之1049（下稱系爭土地應有部分）在附圖一
    編號A所示範圍（面積1049平方公尺）設定如附表所示地役
    權，經高雄市政府旗山地政事務所以98年10月28日旗登字第
    086670號收件並辦畢登記在案（下稱系爭地役權）。嗣上訴
    人僅在附圖二編號A所示範圍內鋪設柏油路面，供作道路通
    行使用，上訴人為達通行目的，實際需用道路寬度以4米為
    已足，亦即上訴人僅就附圖三編號A所示範圍（面積349.4平
    方公尺）有使用必要，爰依民法第859條規定，請求宣告系
    爭地役權逾附圖三編號A所示部分消滅，上訴人應塗銷此部
    分地役權登記。又上訴人在附圖三編號B、C1、C、D、E、F
    所示部分鋪設水泥路面、興築土地公廟、造景及廁所等地上
    物（下稱系爭地上物），乃無權占有，依民法第767條規定
    ，請求上訴人拆除系爭地上物，返還占用之土地等語。並聲
    明：㈠系爭地役權設定逾附圖三編號A所示部分之權利範圍消
    滅，上訴人應將前開消滅部分之地役權登記塗銷。㈡上訴人
    應將系爭地上物拆除，將所占用之土地騰空返還予被上訴人
    （被上訴人其餘請求遭駁回部分，已告確定，不再贅述）。
二、上訴人則以：上訴人在155地號等四筆土地上興建終南山郡
    陽宮（下稱郡陽宮），因155地號等四筆土地為袋地，而有
    通行系爭土地以至公路之必要。又依建築技術規則設計施工
    編第2條第1項第3款、第4款及第3之1條規定，上訴人需用道
    路寬度至少應有6公尺，且因通行道路為長達87.35公尺之單
    向、單一出口道路，依前開規定有設置迴車道之必要，上訴
    人遂與張銀塗簽訂地役權設定契約，就155地號等四筆土地
    聯外通行需用範圍，設定系爭地役權，而上訴人在系爭地役
    權設定範圍內造景、鋪設水泥路面，以整理、美化環境，尚
    與通行使用之目的無違，均有存續必要，而無應宣告消滅情
    事。又上訴人在系爭土地上興築系爭地上物，均經徵得張銀
    塗之同意後為之，其間存在使用借貸關係（下稱系爭使用借
    貸關係），被上訴人向張銀塗購買系爭土地以前，即知悉上
    情，卻仍同意購買，即應受系爭使用借貸關係之拘束，被上
    訴人猶訴請拆除系爭地上物，已違誠信原則，且以損害上訴
    人為主要目的，係屬權利濫用等語置辯。
三、原審判決系爭地役權於超過附圖三編號A所示部分之權利消
    滅，上訴人應將前開消滅部分之地役權登記塗銷，並應拆除
    系爭地上物，將所占用之土地騰空返還予被上訴人，而為附
    條件准、免假執行之宣告，及駁回被上訴人其餘請求。上訴
    人就其敗訴部分聲明不服，提起上訴，並聲明：㈠原判決不
    利於上訴人部分廢棄。㈡上開廢棄部分，被上訴人在第一審
    之訴及假執行之聲請均駁回。被上訴人則聲明：上訴駁回。
四、兩造不爭執事項：
  ㈠被上訴人於100年11月28日受讓系爭土地原設定之抵押權，而
    成為系爭土地之抵押權人，嗣於108年2月19日向張銀塗買受
    系爭土地，於108年3月12日辦畢所有權移轉登記。
  ㈡張銀塗於98年10月30日以系爭土地為供役地，在系爭土地應
    有部分設定系爭地役權予上訴人，並簽立地役權設定契約書
    ，將系爭土地如附圖一編號A所示範圍，約定作為上訴人所
    有155地號等四筆土地之需役地，供155地號等四筆土地通行
    使用。
　㈢系爭地役權設定之權利價值為新臺幣（下同）20萬元，上訴
    人於辦畢設定登記後，曾付款2萬元予訴外人即張銀塗之子
    張清海。　
五、本件爭點為：㈠系爭地役權有無存續必要？被上訴人依民法
    第859條規定，請求就無存續必要部分宣告消滅，並塗銷此
    部分地役權登記，有無理由？㈡上訴人以系爭地上物占用系
    爭土地，有無合法權源？被上訴人依民法第767條規定，請
    求上訴人拆除系爭地上物，騰空返還占用之土地，有無理由
    ？茲將本院判斷分述如下：
　㈠系爭地役權有無存續必要？被上訴人依民法第859條規定，請
    求就無存續必要部分宣告消滅，並塗銷此部分地役權登記，
    有無理由？
　⒈按不動產役權之全部或一部無存續之必要時，法院因供役不
    動產所有人之請求，得就其無存續必要之部分，宣告不動產
    役權消滅。民法第859條第1項定有明文。又地役權有無存續
    之必要，並非考量以供役地所有人與需役地所有人間之設定
    原因關係，而係考量需役地對供役地有不必存續之情形時，
    即因地役權無存在之必要，或因情事變遷無存在可能之謂。
    有最高法院99年度台上字第2076號判決要旨可資參照。
  ⒉被上訴人主張：系爭地役權設定範圍逾附圖三編號A所示者，
    因未實際作為道路通行使用，已無存續必要，應宣告此部分
    地役權消滅，並塗銷此部分登記。上訴人則抗辯：伊於155
    地號等四筆土地上興建終南山郡陽宮供四方信徒朝拜，確有
    通行系爭土地至公路之必要，且系爭土地為山坡地，為通行
    安全之故，應預留適當寬度以利雙向會車，系爭地役權供通
    行使用之道路寬度至少應有6公尺，是以系爭地役權在附圖
    四編號A所示範圍內（面積537.1平方公尺）仍有存續必要等
    語。
　⒊經查：
　⑴系爭地役權設定之目的係供155地號等四筆土地聯外通行使用
    ，為兩造所不爭執，並有地役權設定契約書約定事項可稽，
    而上訴人於辦畢系爭地役權設定登記後，僅就附圖二編號A
    所示範圍鋪設柏油路面（面積630.42平方公尺），並在道路
    兩旁設立擋土牆，至於其餘地役權設定範圍（即附圖二編號
    B部分）則經上訴人在其上鋪設水泥，連接柏油路面與郡陽
    宮前方廣場，有109年6月19日勘驗筆錄、地上現況照片、複
    丈成果圖在卷可稽（見原審卷㈡第135、147至157、209頁）
    ，足見系爭地役權就非供現況道路使用部分，即附圖二編號
    A以外非實際供通行使用部分，已與原設定地役權之目的不
    符，要難認有存續必要。
　⑵又系爭土地係屬山坡地保育區之林業用地，而附圖二編號A所
    示現況道路隨系爭土地地勢鋪設而成，係屬坡道，該道路終
    點為附圖二編號B部分，而該部分位在155地號等四筆地號土
    地上之郡陽宮前方廣場及停車場，有土地登記謄本、地形圖
    及現況照片為憑（見原審卷第75、63、67至69頁），足見前
    開現況道路係位在山坡地。依農路設計規範第2點規定：「
    於山坡地或森林區內修築農路，其工程規劃、設計等，悉依
    本規範辦理。」，是關於系爭土地上供通行使用之道路長度
    、寬度及修築等相關事項，即應依農路設計規範辦理，上訴
    人抗辯應依建築技術規則建築設計施工編第2條第1項第3款
    規定辦理，容有誤會。
　⑶再依農路設計規範第11點規定，農路等級分類如下：農路一
    級係指「設計速率每小時25公里，路基寬度6公尺，最小曲
    線半徑20公尺，最大縱坡度為12%之農用道路」；農路二級
    係指「設計速率每小時20公里，路基寬度5公尺，最小曲線
    半徑15公尺，最大縱坡度12%之農用道路」；農路三級係指
    「設計速率每小時15公里，路基寬度4公尺，最小曲線半徑1
    0公尺，最大縱坡度15%之農用道路」；農路四級係指「設計
    速率每小時15公里，路基寬度2.5公尺以上未滿4公尺，最大
    縱坡度20%之農用道路」等語（見本院卷第196頁），可知在
    山坡地適宜興築道路最小路基寬度隨山坡地之最大縱坡度而
    有不同，被上訴人固主張系爭土地適用道路寬度以4公尺為
    已足，惟未據舉證證明系爭土地設置道路之最大縱坡度為若
    干，自難僅憑被上訴人之片面陳述遽謂路寬超逾4公尺部分
    已無存在必要。而上訴人在系爭地役權範圍內所興築如附圖
    二編號A所示現況道路，乃最小寬度7.11公尺、最大寬度10.
    72公尺之道路，有現況道路檢討圖足參（見原審卷第265頁
    ），可見現況道路之路基寬度6公尺即已足，尚難認逾此寬
    度部分仍有存續之必要性。至於上訴人抗辯為維護道路使用
    安全，宜設置避車道，而有預留較寬路面之必要云云，惟依
    上訴人提出之現況道路檢討圖標示，現況道路總長為99.02
    公尺（見原審卷第265頁），參照農路設計規範第18點規定
    ：「考量農路單車道交會車並維護行車安全，應視路況及交
    通量情形，每間隔150公尺至400公尺設置避車道一處，其寬
    度為2.5公尺長度為20公尺為原則。」等語（見本院卷第197
    頁），可知現況道路總長既在150公尺以內，尚無設置避車
    道之必要，上訴人前開抗辯為不足採。
　⑷本院復審酌現況道路兩端連接郡陽宮及華順路，供上訴人、
    郡陽宮信眾及位在155地號等四筆土地北側之土地所有權人
    聯外通行使用期間，已長達10年以上，有證人張清海（即張
    銀塗之子）證稱：83年間張銀塗開闢道路，係較小條的石頭
    路，後來上訴人怕以後新地主不給他過，透過伊找張銀塗設
    定地役權，上訴人蓋廟（即郡陽宮）時將路重新鋪過，並設
    立擋土牆等語（見原審卷㈡第113、115頁），及證人安百和
    （即郡陽宮施工包商）證稱：伊於95年間為郡陽宮建廟，當
    時是走華川路連接現況道路通往郡陽宮的工地，伊印象所及
    沿著現況道路再往上走還有住家，該現況道路北側連接郡陽
    宮前方廣場的部分路面較寬，用以迴車等語為憑（見本院卷
    第172、173頁），而系爭地役權設定時，曾經地政機關會同
    四鄰土地所有權人現地指認位置測量，按其所指分界由成果
    圖上使用現況指出作道路使用，則據高雄市政府地政局旗山
    地政事務所111年4月20日函覆在卷（見本院卷第119頁），
    可見現況道路就路寬6公尺部分，即系爭地役權在附圖四編
    號A所示面積537.1平方公尺部分，確有長年供通行之事實，
    自有存續必要。
　⒋綜上，系爭地役權在附圖四編號A所示範圍仍有存續必要，逾
    此範圍者（即附圖一所示地役權設定登記範圍扣除附圖四編
    號A所示範圍，計算式：1049㎡-537.1㎡=511.9㎡），因無存續
    必要，依民法第859條第1項規定，法院自得依系爭土地所有
    權人即被上訴人之請求，宣告逾附圖四編號A所示範圍部分
    之地役權消滅，被上訴人請求塗銷此部分地役權，為有理由
    。
  ㈡上訴人以系爭地上物占用系爭土地，有無合法權源？被上訴
    人依民法第767條規定，請求上訴人拆除系爭地上物，騰空
    返還占用之土地，有無理由？
　⒈被上訴人主張：上訴人以系爭地上物占用系爭土地，欠缺合
    法權源，係屬無權占有，應命其拆除系爭地上物，並騰空返
    還所占用之土地等語。上訴人則抗辯：伊經徵得張銀塗同意
    在系爭土地上興築系爭地上物，自非無權占有，被上訴人訴
    請拆除系爭地上物，乃專以損害上訴人為目的，已違誠信原
    則，係屬權利濫用，不得准許云云。
　⒉經查：
　⑴附圖四編號B所示水泥路面（面積443.23平方公尺）雖原在系
    爭地役權設定範圍內，在本院宣告此部分地役權消滅判決確
    定以前，仍為有權占有，惟本件乃不得上訴第三審事件，一
    經本院宣判即告確定，倘上訴人於本院判決後仍持續以該水
    泥路面占用系爭土地，即事後喪失合法權源，而為無權占有
    。本院復審酌上訴人抗辯其登記之地役權仍有通行之必要，
    堪認上訴人於判決確定後有不履行之虞，是被上訴人請求上
    訴人拆除此部分地上物，於判決確定後履行，尚非法所不允
    ，應予准許，逾此部分之請求則屬無據。
　⑵其次，經比對附圖一所示系爭地役權設定範圍，與上訴人以
    附圖四編號C1、C、D、E、F所示地上物占用系爭土地之位置
    ，可知前開地上物所占用之土地均在系爭地役權設定範圍以
    外，而前開地上物所占用土地上，分別經鋪設水泥、建置土
    地公廟、施作造景、興築廁所等情，經原法院現場履勘無訛
    ，已如前述，足見前開地上物均與山坡地水土保持工作無涉
    ，而被上訴人未曾同意上訴人在系爭土地上設置附圖四編號
    C1、C、D、E、F所示地上物，亦經被上訴人陳述明確，上訴
    人猶以前開地上物占用系爭土地，自屬無權占有。
　⑶上訴人固抗辯其曾經徵得張銀塗同意，得占有使用系爭土地
    鋪設水泥地面，設置土地公廟、廁所，並造景美化四周環境
    云云，惟證人張清海證述伊不清楚有無此事（見原審卷㈡第1
    11至113頁），況且上訴人與張銀塗間縱有使用借貸關係存
    在，亦僅屬債之關係，不得對抗被上訴人，上訴人復未提出
    其他積極證據證明其為合法占有，其抗辯為不足採，被上訴
    人合法行使自己權利，自無違反誠信原則可言。
　⑷又上訴人占用附圖四編號B、C1、C、D、E、F所示土地供鋪設
    水泥地面，設置土地公廟、廁所及造景之用，其利用土地所
    獲經濟價值甚微，對上訴人經營郡陽宮不生影響，較諸前開
    地上物占用之土地面積達1464.29平方公尺（計算式：443.2
    3+31.98+36.29+833.84+94.02+24.93=1464.29），依系爭土
    地公告現值為每平方公尺750元計算，此部分土地價值達1,0
    98,218元（計算式：750×1464.29=1,098,217.5，元以下四
    捨五入），可見被上訴人因土地遭上訴人無權占用所受損害
    遠高於上訴人占用土地所得之利益，要難認被上訴人權利之
    行使係專以損害上訴人為目的，亦無權利濫用可言。
　⒊按所有權人於無權占有或侵奪其所有物者，得請求返還之。
    對於妨害其所有權者，得請求除去之。民法第767條第1項前
    段、中段定有明文。上訴人以附圖四編號B、C1、C、D、E、
    F所示地上物無權占用系爭土地，業經本院審認如前，被上
    訴人依前引規定請求上訴人拆除前開地上物，騰空返還所占
    用之土地，為有理由。　　　
六、綜上所述，被上訴人依民法第859條、第767條規定，請求宣
    告系爭地役權逾附圖四編號A所示部分消滅，上訴人應塗銷
    前開消滅部分之地役權登記，及拆除附圖四編號B、C1、C、
    D、E、F所示地上物，騰空返還所占用之土地，為有理由，
    應予准許；逾此範圍者，為無理由，不應准許。原審判決就
    超逾前開應准許部分，為上訴人敗訴之判決，並為假執行之
    宣告，於法尚有未洽，上訴意旨指摘原判決此部分不當，求
    予廢棄改判，為有理由，爰由本院廢棄改判如主文第二項所
    示。原審就前開應准許部分，為上訴人敗訴之判決，並為假
    執行之宣告，於法並無不合。上訴人仍執陳詞，指摘原判決
    此部分不當，求予廢棄改判，為無理由，應駁回其上訴。
七、本件事證已臻明確，兩造其餘之攻擊或防禦方法及所用之證
    據，經本院斟酌後，認為均不足以影響本判決之結果，爰不
    逐一論列，併此敘明。
八、據上論結，本件上訴為一部有理由、一部無理由，依民事訴
    訟法第450條、第449條第1項、第79條，判決如主文。
中　　華　　民　　國　　111 　年　　7　　月　　13 　　日
                            民事第六庭
                                審判長法  官  魏式璧
　                                    法  官  郭慧珊　　
                                      法  官  賴文姍
以上正本證明與原本無異。
本件不得上訴。
中　　華　　民　　國　　111 　年　　7 　　月　　13　　日
                                      書記官  許珈綺

附表
土地 標示 權利 種類 收件字號 登記日期 權利人 權利 範圍 設定義 務人 權利價值 (新臺幣) 權利標的 設定權利範圍 需役地 高雄市○○區○○○段000地號土地 地役權 旗登字第086670號 98年10月30日 夏郡鴻 全部  張銀塗 200,000元  所有權 6320分之1049 高雄市○○區○○○段000○00000○000○000地號土地